臺灣高等法院刑事判決　　　　　　 94年度上更(一)字第242號
　　上　訴　人
　　即　被　告　乙○○
　　選任辯護人　沈朝標　律師
　　上　訴　人
　　即　被　告　辛○○
　　選任辯護人　劉昌崙　律師
　　　　　　　　林聖彬　律師
上列上訴人因偽造文書等案件，不服臺灣桃園地方法院86年度易
字第5138號，中華民國90年2月28日第一審判決（起訴案號：臺
灣桃園地方法院檢察署86年度偵字第2686號），提起上訴，經最
高法院發回更審（94年度台上1841號），判決如下：
    主  　　文
原判決關於辛○○、乙○○部分撤銷。
辛○○共同犯行使偽造私文書罪，處有期徒刑壹年。減為有期徒
刑陸月，如易科罰金，以銀元參佰元即新台幣玖佰元折算壹日。
乙○○共同犯行使偽造私文書罪，累犯，處有期徒刑壹年貳月。
減為有期徒刑柒月。
    事 　　 實
壹、乙○○曾因觸犯妨害自由罪，經法院判處有期徒刑4月確定
    ，民國82年2月25執行完畢。
貳、辛○○因庚○○曾向其借款未清償，又於83年9月間再向辛○○借款，辛○○唯恐債權無從確保，而向庚○○表示須提
    供不動產設定抵押權，才願意再貸借。
    庚○○於取得公公戊○○及其夫張雙全同意後，於83年9月
    26 日，在桃園縣新屋鄉永安村13鄰212-13號戊○○住處，
    交付戊○○所有，座落新屋鄉○○○段崁頭厝小段604、605
    地號2筆土地的土地所有權狀、戊○○的身分證影本及印鑑
    證明及印鑑章1枚給辛○○。同意將上述土地設定抵押權給
    辛○○或其指定人。
參、83年9月28日，辛○○委託乙○○以電話通知乙○○任職於
    永泰房屋仲介公司的配合代書己○○，表示辛○○有案件將
    委請辦理，而由辛○○的小舅子壬○○於同日攜帶辛○○交
    付的前述戊○○的有關文件，前往桃園縣平鎮市○○路187
    號，己○○代書事務所，向己○○表示張雙全家人積欠其債
    務，要設定抵押權供擔保。
    己○○即據以填載戊○○為債務人兼義務人、壬○○為債權
　　人，以上述604及605地號土地，共同擔保權利總額本金最高
 　 限額新臺幣（下同）400萬元，權利存續期間不定期，利息
    及違約金分別依據各債務契約約定的利率、違約金計收標準
    計算，並蓋用戊○○印鑑章，委託複代理人丙○○於翌（29
    ）日，持向桃園縣楊梅地政事務所辦理土地抵押權設立登記
    。
肆、另一方面，辛○○則推由乙○○持戊○○的土地登記謄本向
    鄭金明借錢。因鄭金明表示其上已經設定抵押權（壬○○）
    ，且依登記簿謄本備註欄記載的所有權人出生年月日，顯示
    戊○○年事已高，並有高額的土地增值稅，只願貸予150 萬
    元。
伍、乙○○、辛○○及壬○○（已經本院90年度上訴字第1667
    號，判處有期徒刑10月緩刑5年確定）竟基於（行使）偽造
    私文書的共同犯意聯絡，於戊○○、庚○○不知情之下，利
    用前述所取得的戊○○的印鑑證明（83年9月26日核發）、
    印鑑章、戶籍謄本、土地所有權狀、乙○○的印章及身分證
　　影本等，交由代書己○○（經原審判決無罪確定）於83年9
　  月30日，在己○○的代書事務所內，利用原審認定不知情的
    代書己○○接續盜蓋戊○○印文6枚、3枚，於空白的土地買
    賣移轉契約書及土地登記申請書，而偽造以604及605地號土
    地為買賣標的，總價70萬1800元，出賣人戊○○、買受人乙○○的土地買賣移轉契約書（公契）及土地登記申請書。
陸、83年10月8日，由己○○委託不知情的複代理人丙○○持向
    桃園縣楊梅地政事務所辦理前述土地所有權移轉登記，使不
    知情的桃園縣楊梅地政事務所承辦人將此不實的事項登載於
    所掌的土地登記簿，足生損害於戊○○及地政機關對於土地
    登記管理的正確性。
柒、辛○○、乙○○及壬○○於上述2筆土地移轉登記所有權給
    乙○○之後，即由壬○○出具抵押權債務清償證明書（83
    年10月11日填載）、印鑑證明、身分證影本及他項權利證明
    書，辦理之前以壬○○為抵押權人的抵押權塗銷登記。而由
    己○○於83年10月14日，委託不知情的複代理人丙○○向桃
    園縣楊梅地政事務所辦理抵押權人壬○○的抵押權塗銷登記
    。
捌、之後辛○○、乙○○及壬○○即推由乙○○提供上述已移轉
    登記於乙○○名下的2筆土地，經由鄭金明，向民間金主林
    麗華借款250萬元，並於83年10月17日設定本金最高限額抵
    押權400萬元予林麗華。
    鄭金明於扣除佣金75000元及預扣3個月利息（月息2分，計
    15萬元）後，將其餘227萬5千元交給乙○○。
    因乙○○未將貸得款項交由辛○○給付予庚○○，經戊○○
    、張雙全告訴而查得上情。
    理　　  由
壹、被告及辯護人均未爭執卷證的證據能力。
貳、被告辛○○、乙○○均矢口否認前述犯行。
　　被告辛○○辯稱，陸續借款250萬元給庚○○，而要求庚○○提供擔保，庚○○才以戊○○所有前述2筆土地設定抵押
    權。僅指定設定給小舅子壬○○，對於之後過戶於乙○○名
    下、塗銷壬○○的抵押權以及乙○○以此2筆土地持向林麗
　　華借款設定抵押權等情，均不知情，並無偽造文書犯行等語
　  。
　　被告乙○○辯稱，庚○○向辛○○借錢，辛○○為確保債權
　  ，才將土地先過戶在乙○○名下。之後因辛○○缺錢，才將
    壬○○的抵押權塗銷，並以乙○○名義向林麗華借款250萬
    元。已將鄭金明扣除仲介費用及預扣利息之後的180餘或190
    餘萬元交予辛○○週轉。確曾 以上述2筆土地設定最高限額
    抵押權400萬元予林麗華，但並未偽造文書等語。
　　經查：
一、設定抵押權予壬○○的行為，並非偽造文書：
（一）前述事實欄貳、參記載的設定抵押權予被告辛○○指定之
    人，即辛○○的小舅子壬○○的事實經過，已經被告辛○○
    、乙○○一致供述，互核相符。
（二）雖然告訴人指稱：被告乙○○、辛○○與壬○○因得知告
    訴人戊○○所有，坐落新屋鄉○○○段崁頭厝小段842、843
　  地號2筆土地，向平鎮市農會設定抵押貸款新台幣400萬元，
    無力清償遭農會查封拍賣，即共同意圖為自己不法所有，推
    由被告乙○○、辛○○於83年9月間，在中壢市○○街48號
　　，向告訴人張雙全詐稱，被告乙○○等與銀行經理熟識，僅
　  須交付告訴人戊○○所有，前述小段604、605號2筆土地所
    有權狀及身分證影本、印鑑證明等，即可代為向銀行先取得
    400 萬元，暫停農會的查封拍賣動作，再以前述842、843土
　　地向銀行貸款3500萬元。使告訴人張雙全、戊○○陷於錯誤
　  ，而交付土地所有權狀及告訴人戊○○身分證影本、印鑑證
    明等；被告辛○○、乙○○竟於取得上述文件後，非但未代
    為清償平鎮農會貸款，且將604、605號土地設定抵押權給壬○○。告訴人戊○○並未同意設定抵押權與壬○○或辛○○
　  ；庚○○也未積欠辛○○任何債務等語。
（三）被告2人否認告訴人如上指訴。證人即告訴人戊○○之媳
    、告訴人張雙全之妻庚○○，與被告辛○○之間具有金錢借
    貸關係，有庚○○於83年間簽發的40萬元的本票可憑（原審
    卷一81頁）；證人蕭博毅於上訴審調查時並證稱：「（乙○○向林麗華借錢的事情你是否知情？）我知道，當初我有陪
    乙○○到庚○○家裡，後來辛○○也到了，他們3人在那裡
    談，細節我不太清楚，庚○○當時家住平鎮棒球場那裡。」
　　等語。
 　 衡情庚○○如未積欠被告辛○○金錢債務，何以簽發本票；
    前述辦理土地抵押權設定的文件，包括告訴人戊○○的土地
    所有權狀、身分證影本及印鑑證明、印鑑章，均是庚○○交
    給被告辛○○，已經證人庚○○於本院供承，且抵押權設定
    有關文件上「戊○○」的印文，經鑑定，與戊○○印鑑證明
    的印文相同，有法務部調查局95年12月18日出具的鑑定通知
    書可憑（本院卷213、214頁）。
    因此，庚○○如未同意辦理604、605地號土地的抵押權設定
　　給被告辛○○或其指定的壬○○，當無任意將前述資料，包
 　 括戊○○的「印鑑章」交付辛○○之理；況且告訴人張雙全
    於偵查中指稱：83年9月間，被告乙○○、辛○○在中壢市
　　○○街48號，表示可代以842、843地號土地，向銀行貸款
　　3500萬元等語，而於原審則改稱：不認識乙○○等語（原審
　  卷一66頁），前後不一，顯然告訴人未據實陳述全部的事實
    經過。
    被告2人辯稱，因庚○○向辛○○借款才將604、605土地的
    相關資料交給辛○○，並辦理抵押權設定等語，可以採信。
　　此部分行為自無成立（行使）偽造私文書或使公務員登載不
　  實可言。
二、前述604、605地號土地移轉所有權登記予被告乙○○的行為
    ，屬偽造犯行：
　　證人庚○○雖同意提供604、605土地設定抵押權給被告辛○○指定之人即壬○○，已如前述；但對於之後辦理所有權移
    轉登記給被告乙○○、前抵押權人壬○○塗銷抵押權，以及
    被告乙○○以所有權人名義向林麗華借款，並設定抵押權等
    情，證人庚○○自始堅詞否認知情，且被告2人就604、605
    地號土地移轉登記給被告乙○○，及設定抵押權登記予林麗
    華等情，均不曾有已經與證人庚○○或告訴人戊○○達成協
    議的供述；並且證人即代書己○○於本院結證顯示，於己○○經手的過程中，不曾與所有權人戊○○接觸（本院卷314
    頁首行）。足認604、605地號土地所有權移轉登記與之後的
    抵押權設定，未經合法授權，可以認定。
三、被告辛○○與被告乙○○就本案犯罪事實具有共同正犯關係
    ：
    雖然被告辛○○辯稱：不知道604、605地號土地移轉所有權
    給乙○○、壬○○的抵押權登記遭塗銷以及被告乙○○以
    604、605土地向林麗華抵押借款等情也均不知情，也未取得
    被告乙○○交付的任何款項等語。經查：
（一）被告辛○○於原審供稱：「（戊○○所有的新屋鄉○○○○段842、843地號為何過戶？）是604、605地號（要過戶）
    。是設定給壬○○，後來過戶給乙○○。」
    「（為何要過戶給乙○○？）庚○○向我借錢，有開票給我
    ，屆期沒錢兌現，庚○○說土地過戶給我，再借錢給他。」
    「（為何不過戶給你名下，要過戶給乙○○？）因為金主認
    識林麗華，而林麗華認識乙○○，我才能借的比較多。」等
    語（原審卷一79頁）。
　　被告乙○○於偵查中及原審供稱，並未購買604、605地號土
　  地。因辛○○、壬○○都表示要將上述2筆地號土地移轉所
    權過戶登記在被告乙○○名下。辛○○於83年9月間，要被
　　告乙○○當人頭，並表示會包紅給被告乙○○；後來辛○○
　  將604、605地號土地移轉所有權過戶登記在被告乙○○名下
    ，因辛○○缺錢所以才透過乙○○找鄭金明介紹金主林麗華
    ，並將上述2筆土地設定抵押權400萬元給林麗華，而向林麗
　　華借款。整個過程辛○○都很清楚等語（偵卷34頁反面-35
　  頁、原審卷二50頁反面）。
　　被告辛○○於原審的自白與被告乙○○的供述相符。
　　參酌證人即乙○○任職的房屋仲介公司人員甲○○於原審證
  　稱：「（你知辛○○、壬○○要和乙○○辦理設定抵押之事
　　）有的，他們有來店裡，我有看到及聽到但細節不太清楚。
　  （你聽到何事）細節我不清楚，但我有看到他們拿604、605
    地號過戶的資料來」等語（原審卷一160頁）。
　　足證被告辛○○對於將戊○○所有604、605地號土地過戶給
 　 乙○○一事確實知情，且有犯意聯絡。
（二）證人鄭金明於本院上訴審調查時供稱：「（還有何意見？
      ）我也是代書，林麗華是我的金主，當初是乙○○拿戊○○的土地登記簿謄本要來借錢，土地上已經有設定抵押權
　    ，登記簿謄本備註欄上有記載所有權人的出生年月日，我
      看戊○○的年紀太大，土地增值稅也太高，我評估之後就
      說不能夠借太多錢給他，最多只能借150萬元。後來土地
　    所有權人變更（變更為被告乙○○），增值稅已經繳了一
      次，借款人乙○○跟我家人也認識，比較放心，所以借了
      250萬元。」
      「（83年底你是不是跟庚○○、張雙全等人協商關於張雙
      全跟庚○○間的不動產糾紛？）時間不確定，當時有被告
      2人、調解會主席鄭國清（我父親）、庚○○、丁○○，
      一位姓蕭的，還有二位張雙全請來的朋友。丁○○是乙○○公司的職員。」
　　　「（當時協調什麼事情？）是提到辛○○要拿錢出來代為
  　　向土地上設定的債權人即金主林麗華清償。」
     「（當時庚○○有沒有對於土地過戶給第三人的事情提出
　　　爭出爭執？）她沒有提，她只是講說辛○○應該再拿多少
　    錢給她。」
　　　「（提示85年8月8日同意書，你所說的協議是這一份嗎？
　　　）是的。是我執筆，見證人是我父親親自簽字的，那天是
  　　晚上無法到調解委員會，所以到我父親的服務處。」
  　 「（辛○○為何同意要付這些錢？）辛○○有差庚○○的
      錢，後來針對這個來協調，當時是庚○○來找我父親請教
　    如何處理。後來找辛○○找了很久才找到，也很多人在找
      辛○○。」等語（上訴卷97頁以下）。
（三）原審共同被告壬○○於偵查中證稱：「我只有把我的身分
      證、印章交給己○○，是乙○○公司的員工帶我去楊代書
      處交給她的，我是跑腿的。辛○○交給我資料，叫我送給
　    楊代書」、「他們要交給己○○，並說要將604、605號土
      地過戶給我（應是設定抵押權之誤）」等語（偵卷9頁、
      13頁反面）。
（四）被告辛○○於85年8月8日書立同意書，內載：「立同意書
      人辛○○同意於85年9月20日前（含當日），主動代清償
      塗銷張雙全向林麗華抵押不動產設定金額。否則，立同意
　    書人願負法律責任及賠償張雙全損失，並願放棄法律先訴
      抗辯權」（偵卷18頁）。
      雖然被告辛○○坦承親自書寫同意書，但辯稱當時是遭強
      押迫出於無奈才書立等語；但證人鄭金明於原審證稱：「
　　　我父親是調解委員會委員，辛○○與張雙全有債務糾紛，
　　　他們曾到我公司調解，有寫保證書，辛○○以後負責要將
　　　錢還給林麗華」；於本院上訴審調查時並證稱：「（當時
　　　辛○○是被押到你的服務處那裡寫同意書的嗎？）他有沒
　　　有被人家押我不知道，至於寫同意書時沒有受到脅迫，內
  　　容是他看過同意後才寫的。」、「（辛○○去你那裡寫同
　　　意書時有8個人押他嗎？）我只看到張雙全的2個朋友。」
　　　、「（同意書為何寫代清償？）當時在談時，庚○○有欠
　　　辛○○100多萬元，辛○○有提出本票來，但（向林麗華
 　　 ）抵押借款部分有250萬元，本來辛○○有提出異議，說
　　　庚○○還有欠他100多萬元，但張雙全說庚○○跟辛○○
　　　借款是另一回事，不能夠混在一起。所以那一部分100多
  　　萬元沒有寫在裡面，代清償就是表示辛○○要代張雙全清
　　　償抵押設定（林麗華）債務，不然他們要告。」等語（原
　　  審卷一48頁、上訴卷97-99、105頁）。
（五）被告乙○○於本院上訴審調查時供稱：「（對證人鄭金明
      所言有何意見？）沒有錯。」
（六）證人己○○於偵查及原審證稱：83年9月28日乙○○以電
      話告知，表示壬○○有事委辦。壬○○即在同日攜帶戊○○的印鑑證明、身份證影本各1份、604及605地號地號權
      狀及戊○○的印鑑章，來到事務所，當場以（戊○○）印
　    鑑章在空白的抵押權設定契約書上蓋了2份。隔天就向地
      政事務所送件等語（偵卷36-37頁）；於本院上訴審調查
      時證稱：「（戊○○的土地以買賣為原因，移轉登記給乙○○，戊○○把土地設定給壬○○及壬○○把土地抵押權
      人塗銷的案子都是妳辦的嗎？）是的。（這三個案子都是
　　　誰交代你辦的？）案件買賣是乙○○介紹的，設定給壬○○的資料是鄒先生公司的一位湯先生帶壬○○拿到我公司
　    給我的，買賣資料是壬○○跟湯先生拿來的，上面的章子
      是壬○○在公司蓋的。塗銷的部分是乙○○跟我說要辦的
　　　，因為缺印鑑證明，我向乙○○找壬○○要印鑑證明。後
　　　來是那位湯先生送來印鑑證明及壬○○的身分證影印本，
　　　印章是在他們公司蓋還是在我的公司蓋我忘記了。」「（
  　　土地要過戶給乙○○是誰指示你做的？）我送資料到乙○○公司認識辛○○，乙○○跟辛○○說我是代書，如果有
  　　案件可以交給我辦。後來乙○○說辛○○可能有案子給我
　　　辦，接著壬○○就到我們公司。是乙○○交給我辦的，過
　 　 戶給乙○○也是他講的。」
　　　「（你在檢察官偵查中說，壬○○有跟你說，如果有去領
　　　抵押權狀，順便把604、605土地過戶給乙○○？）我的意
　　　思是設定跟買賣是同時蓋章。我在壬○○的面前蓋的，當
  　　時壬○○問我要辦什麼，我跟他說乙○○交代我先辦設定
　    ，壬○○就跟我說辦設定順便把土地過戶給乙○○。之前
      乙○○有打電話給我說要辦2個案件，他叫我先在空白的
      過戶申請書上蓋章，後來壬○○就來蓋章。除了設定的章
　    外，還在空白的過戶申請書蓋戊○○及壬○○的章。」
　　　「（你辦了3件，前後經過為何？）辦設定時，是乙○○
　　　打電話到我事務所說有案件要給我們辦，後來是辛○○公
  　　司的人湯先生、甲○○及壬○○把戊○○的印鑑證明、印
　　　章、權狀、本票及壬○○的身分證影本及印鑑證明拿到我
　　　事務所。後來我把設定的資料先做好印章蓋好，拿去送件
　　　，印章是他們當場蓋好就拿回去了。之前乙○○打電話給
  　　我時，說辦好抵押權設定後或許會過戶，所以當時也有把
　　　過戶的資料先填寫並將印章蓋好，且先將設定的部分送件
　　　，後來乙○○打電話給我說過戶的資料可以送，我們就送
 　 　過戶資料。過戶的戊○○印鑑證明在第一次就拿來了。
   　 第三次也是乙○○去找我，說要塗銷，我們就先把有關的
      資料做好，並請他們提出印鑑證明、印鑑章及他項權利證
　    明書，乙○○說會跟壬○○聯絡，後來是乙○○公司的人
      甲○○及壬○○把印鑑證明、印鑑章及他項權利證明書拿
　　　給我，我就去辦。因為第一次設定時，沒有用到壬○○的
　　　印鑑證明，所以後來要辦時，我在電話中有特別跟乙○○
  　　講，說缺少壬○○的印鑑證明。」
  　　「（你在前次調查時說壬○○也有跟你說辦設定時也順便
　    要辦過戶？）是的，乙○○有先跟我講，要辦設定時壬○○也有跟我講。」
      「（你當時為何沒有問乙○○說為何要設定給壬○○？）
　　　因為壬○○本人也有到場，我就沒有問。」
（七）604、605土地於移轉登記所有權予被告乙○○後，被告乙○○即於83年10月11日，由己○○委請複代理人丙○○
　    辦理前述壬○○的抵押權塗銷登記，並由抵押權人壬○○
      出具債務清償證明書（83年10月11日填載）、印鑑證明、
　    身分證影本、他項權利證明書，再由己○○於83年10月14
      日，委託丙○○向桃園縣楊梅地政事務所辦妥抵押權塗銷
　　　登記，有桃園縣楊梅地政務所88年7月22日（88）楊地一
　　　字第3941號函附抵押權人壬○○出具的債務清償證明書、
　　　印鑑證明、身分證影本及他項權利證明書可憑（原審卷二
　　　62-83頁）。
　　　壬○○的抵押權塗銷，既然是經由壬○○提供前述文件而
  　　憑以辦理，則找壬○○擔任人頭的被告辛○○及出具文件
　    的壬○○本人，辯稱不知情，顯然不可採信。
　　　被告辛○○以未曾與代書己○○聯繫，而為不知情的辯解
　　  ，也不可採信。
（八）綜上，被告辛○○如與本案無涉，何以告訴人或庚○○會
      要求被告辛○○出具前述同意書；並且壬○○的抵押權
　　　遭塗銷，604、605地號土地所有權也已移轉登記給被告乙○○，並持向林麗華借款設定抵押，則被告辛○○當初要
　　　求庚○○提供擔保的利益已經受損害，被告辛○○竟然未
　　　主張權益，向被告乙○○提出告訴。可證被告辛○○共同
　　  正犯角色可以認定。
　　　被告辛○○、乙○○及壬○○，逾越授權，將上述土地辦
　　　理所有權移轉登記給被告乙○○，並設定抵押權向林麗華
　　  借款的事實可以認定。
　　　雖然被告辛○○於本院上訴審曾經辯稱，其在原審的前述
　　　自白，是應被告乙○○的要求而配合為不實的陳述等語。
　　　因所辯與前述事證不相符，且被告辛○○如未參與本案，
  　　而竟任意配合被告乙○○而承認自己犯罪，顯然違反常理
　    ，不能採信。
（九）此外，並有桃園縣楊梅地政事務所86年3月24日楊地一字
      第1344號函所附土地登記聲請書、土地抵押權設定契約書
      及桃園縣楊梅地政事務所上述2地號土地登記簿、桃園縣
　    楊梅地政事務所88年7月22日楊地一字第3941號函及所附
      他項權利證明書、90年9月5日楊地一字第5297號函附土
　    地登記聲請書及其附件影本可憑（偵卷4、12、45、57-78
      、84-92頁；原審卷二62-83頁；上訴卷71頁）。
（十）至於證人壬○○雖於本院上訴審證述：「（有沒有說要辦
      理過戶給乙○○）沒有，只有要辦理抵押權設定給我，後
      來我到楊代書那裡，沒有說要辦理過戶的事情。（有沒有
      同意蓋章同意塗銷抵押權）沒有。（印章有沒有擺己○○
　　　那裡）有關資料都擺在資料袋那裡，交給己○○，後來沒
　　　有拿回來」等語。
　　　因壬○○的抵押權於設定後確實已經塗銷，而塗銷抵押權
　　　登記，必須提出壬○○的印鑑證明及債務清償證明書（詳
　　　後述），壬○○豈有不知之理。壬○○辯稱不知抵押權被
　　　塗銷，而卻未有任何主張權利的行為，顯然違常。所辯應
  　　屬推避責任並迴護被告辛○○，不可採信。
四、被告乙○○辯稱，604、605地號土地移轉登記在乙○○名下
    ，是經過證人庚○○同意一情，不能採信：
　　被告乙○○於本院上訴審調查時供稱：「本來我是拿戊○○
    的土地登記簿謄本去問鄭金明是否可以增貸，後來他評估裡
    面有稅金，所以他不同意。後來我就回去告知辛○○，辛○○就跟庚○○協調，協調時我沒有在場，後來聽辛○○講庚○○同意過戶了，就過戶給我。增值稅是辛○○繳的，後來
　　我再去找鄭金明向金主借錢，把借到的錢（扣掉利息跟傭金
　  ）拿給辛○○。後來庚○○本人要求我把土地過還給張雙全
    ，然後我才寫那張同意書，並言明土地還給張雙全後，權狀
    下來的第二天，要把250萬元清償給林麗華。」
    但查：
（一）前述土地設定抵押權給壬○○、辦理所有權移轉登記給被
    告乙○○以及提供土地設定抵押向林麗華借款，均未經告訴
    人或庚○○授權，已經被告辛○○明確供述（原審卷一98頁
    反面、上訴卷39頁）；而被告乙○○自始至終參與，其間非
    但無端受讓前述土地，又將壬○○的抵押權塗銷，且提供該
    土地向林麗華借款設定抵押。被告乙○○辯稱不知情，有違
    常情。
（二）被告乙○○坦承於83年12月8日曾出具同意書：「茲因本
    人乙○○土地位於新屋鄉○○○○段604、605號兩筆土地83
    年12月8日證件，交還張雙全辦過戶，雙方言明權狀下來第
　  二天清償林麗華之債權，恐口說無憑，特立此同意書為憑」
    ，有同意書可憑（偵卷16頁）。可證被告乙○○對於本案過
    程均知情且共同參與。
（三）被告乙○○辯稱，83年底，被告等與庚○○於協調時，證
    人丁○○、蕭博毅及鄭金明均曾在場，並親聞庚○○當場表
    示對於土地過戶一事不爭執，僅與被告辛○○因借款糾紛待
    解決等語。
    但證人丁○○於本院上訴審調查證稱：「（83年底庚○○跟
    張雙全在協調房屋移轉登記的事情你有在場嗎？）我沒有這
    個印象。」。
    證人蕭博毅於本院上訴審調查證稱：「（乙○○向林麗華借
    錢的事情你是否知情？）我知道，當初我有陪乙○○到庚○○家裡，後來辛○○也到了，他們三個人在那裡談，細節我
　　不太清楚，庚○○當時家住平鎮棒球場那裡。」，均表示不
　  知協調的內容。
　　證人鄭金明於本院上訴審調查時固證稱：「（當時庚○○有
　  沒有對於土地過戶給第三人的事情提出爭執）她沒有提，她
　　只是講說辛○○應該再拿多少錢給她。」等語，也均未直指
　  庚○○曾事先同意將604、605土地所有權辦理移轉登記給被
    告乙○○。
五、共犯壬○○配合604、605地號土地移轉所有權給被告乙○○
    ，而塗銷之前的抵押權設定，以便被告辛○○透過被告乙○○向熟識的金主借貸：
（一）壬○○於83年9月間曾與被告乙○○等前往察看604、605
    土地現狀；之後於辦理以壬○○為權利人的抵押權設定及移
    轉所有權登記給被告乙○○時，壬○○且數度攜帶604、605
    土地相關證明文件，前往己○○經營的代書事務所，供己○○辦理抵押權塗銷及移轉所有權過戶登記等情，已經壬○○
    坦白承認（偵卷13頁反面），並經被告乙○○及證人己○○
    明確供述。
　　壬○○雖辯稱：「辛○○交給我資料叫我交給楊代書，我不
　  知道資料袋內容是什麼，土地為何設定我名下我不明白」（
    偵卷9頁）；之後且否認曾與被告乙○○等前往察看土地現
    狀，均為事後的空口辯解，不足採信。
（二）被告乙○○供稱：辛○○當初與張雙全、庚○○夫妻有債
    權債務關係，故將戊○○的土地設定給壬○○；後來庚○○
    又再向辛○○借錢，辛○○怕借出去的錢，超過土地價值，
    所以帶乙○○去看土地，壬○○也有去。辛○○要求借用乙○○的名義，壬○○也在現場，並約定錢要回來時，要分給
    乙○○紅包。之後經商討辛○○曾表示，如果不夠擔保其債
    權，辛○○叫乙○○打電話去向己○○說要辦理過戶等語（
    偵卷20頁反面-21頁、原審87年度字第281號卷87年4月1日筆
    錄）。
（三）被告乙○○於83年9月28日，以電話通知己○○，表示壬○○有案件要委由己○○辦理，壬○○即於同日攜帶戊○○的印鑑證明、身份證影本、土地所有權狀及戊○○的印
      鑑章，到己○○的代書事務所，當場以（戊○○）印鑑章
      在空白的文件上蓋用2份。己○○於隔天即向地政事務所
      送件；以及被告乙○○於83年9月30日，以電話通知己○○表示要將上述604、605地號，戊○○所有的2筆土地
      ，移轉所有權登記於乙○○，並由壬○○及乙○○所經營
      的房屋仲介公司不知情的員工攜帶上述資料，前往己○○
      的事務所，於所謂的出賣人戊○○不曾出面的情況下，由
      己○○填具土地買賣所有權買賣契約書及土地移轉登記聲
      請書，並向楊梅地政事務所聲請辦理移轉所有權登記等情
      ，已經己○○明確供述（偵卷36-37頁、原審卷一31頁及
　　  反面、上訴卷123-124、197-198、本院審理筆錄）。
      因此，壬○○不但共同前往察看604；605地號土地，事後
　    並攜帶相關文件前往己○○代書事務所，使己○○辦理抵
      押權設定及所有權移轉登記等程序。
      可證壬○○對於上述土地設定抵押權在壬○○名下及移轉
      所有權過戶給被告乙○○等情均知之甚詳，並參予其中。
（四）604、605地號土地於移轉登記所有權給被告乙○○之後，
      立即辦理壬○○的抵押權塗銷登記，並由抵押權人壬○○
      出具83年10月11日填載的債務清償證明書、壬○○的印鑑
      證明、身分證影本、他項權利證明書等文件憑以辦塗銷，
      ，已如前述，更加證明壬○○知情並參與犯罪；否則，若
      真如被告辛○○及壬○○所辯，渠等對於過戶及塗銷抵押
      權等情均不知情，何以均未對被告乙○○、己○○訴追；
      壬○○且已經本院90年度上訴字第1667號判決有罪確定，
      而仍未追究己○○等的刑事責任。被告辛○○及壬○○辯
      稱不知情，顯然違反常理，不可採信。
（五）壬○○另辯稱，83年10月13日，向戶政機關請領的壬○○
      印鑑證明，申請人欄項「鍾」誤寫成「鐘」，足見並非壬○○所申請，且債務清償證明書也非壬○○所寫；而印鑑
　　　證明雖用以辦理塗銷抵押權設定，但壬○○對於取得抵押
 　　 權設定之後的各項情事均不知情等語。
      一般而言向戶政事務所申請印鑑證明，固需檢附申請人的
      身分證及印章，但縱使是本人申請，也未必由本人填寫申
　　　請書；債務清償證明書亦然。
　　　證人己○○及徐純慧於本院審理證述，經由己○○代書事
　　　務所承辦，有關本案所須文件均己○○或徐純慧經辦填寫
  　　。
  　　因此，前述壬○○的印鑑證明申請書，申請人欄項「鍾」
    　誤寫成「鐘」，應是壬○○檢附其身分證及印章委由己○○（徐純慧）辦理申請時的誤載；但此項誤寫並不影響印
      鑑證明書因申請文件齊備而得以順利申請。
      重點在於沒有壬○○的身分證及印章，不可能申請到印鑑
      證明。壬○○若未交付身分證及印章給己○○申請印鑑證
      明，用以塗銷抵押權設定，何以從未有對相關人主張權利
      ，且壬○○對於另案得以上訴第三審的本案共犯案件，於
      本院為有罪判決後即告確定。壬○○若果真全然不知情，
      也未提供證件配合辦理抵押權塗銷登記，壬○○竟放棄第
      三審上訴，而使自己有罪判決確定，可證壬○○所為不知
      情的辯解，不合常理也不可採信。
      至於印鑑證明申請書、債務清償證明書事實上既可由他人
      代寫，而姓氏的誤載，也無礙於申請的效力，自不能以是
      否壬○○本人書寫，作為壬○○知情與否的憑據；況且上
      述筆誤已經戶政事務所更正，有桃園縣楊梅地政事務所
      83年10月13日，桃中戶證字第3509號印鑑證明（原審卷二
      77頁）可憑。
（六）證人己○○於原審及本院審理固然證稱：「曾有女的打電
      話來催辦案件，．．．對方打電話問稅單要多久，我說要
　    一禮拜，他說怎會那麼慢。乙○○說那女子是戊○○的媳
      婦。」等語。
      上情為證人庚○○所否認；參酌604、605地號土地既有移
      轉情事，增值稅自應由土地所有權人（賣方即戊○○）繳
  　　納；而證人己○○於本院上訴審調查時卻證稱：「稅單下
　    來，我告訴乙○○，後來是乙○○公司的人來拿稅單，繳
      了之後是湯先生拿來給我，誰繳的我不知道。」等語（上
      訴卷123、197-198頁）；被告乙○○也供稱：「（土地增
　    值稅）是辛○○繳的」等語（上訴卷101-102頁）。
　　　卷證從未有土地增值稅是告訴人即賣方戊○○此方繳納的
  　　陳述及佐證，所顯示與土地增值稅繳有關的人竟是被告乙○○、辛○○；而此2人的立場是證人庚○○的債權人，
      尤其被告辛○○是證人庚○○積欠前債未清，欲再借款的
      債權人。辛○○既已產生債權能否確保的疑慮，而衍生設
      定抵押權予被告辛○○指定之人（壬○○）等程序；若真
      有土地買賣過戶給被告乙○○情事，買受人乙○○豈可能
      超越契約的約定而代出賣人戊○○繳納土地增值稅；被告
      辛○○怎可能擴大自己的債權損失，為庚○○此方的出賣
      人戊○○繳納土地增值稅；而事實證明，土地增值稅確實
      並非名義上的出賣人戊○○或實際上的借款人庚○○所繳
      納。
　　　可證前述土地所有權移轉登記給被告乙○○一情，告訴人
　　　此方均無所悉。證人己○○如上證詞不足以作為被告有利
　　  的認定。
(七)被告乙○○於本院上訴審坦承，向林麗華借款250萬元，扣
    除鄭金明的佣金7萬5千元及預扣利息3個月（月息2分）之外
    ，餘款227萬5千元鄭金明已經交給被告乙○○。並經證人鄭
    金明於本院上訴審調查時證實。
    而被告乙○○供述，於收取前述款項後，已將180餘萬元或
    190餘萬元交給被告辛○○；證人己○○於本院上訴審調查
    時 (上訴卷122頁）也配合被告乙○○的說詞，證稱：「（
    辛○○在地方法院有無承認向乙○○拿100多萬元）有，當
　　時他就在我旁邊，我有聽到」等語。
　　經查，證人己○○前述證詞，既非證人己○○親身經歷目睹
　  被告乙○○交款給被告辛○○的陳述；並且既然是在原審法
    院當庭聽聞被告辛○○此等陳述，但原審筆錄毫無有關被告
    辛○○收受被告乙○○轉交上述款項之關係本案重要事項的
    記載；加以證人己○○於本院審理坦承她是被告乙○○的房
    屋仲介公司的配合代書。可見證人己○○於本院上訴審如上
    聽聞被告辛○○承認收取乙○○轉交款項的供述，顯然是附
    和被告乙○○，無可採信。
　　並且被告乙○○供述已轉交給被告辛○○的金額（180-190
　  萬元），與證人鄭金明交給被告乙○○的數額（227萬5千元
    ）不相符。被告乙○○曾經轉交180-190萬元款項的說詞，
    也有可疑。
　　縱使被告乙○○曾經供述被告辛○○表示事後會包紅給被告
  　告乙○○，但被告辛○○並未實際表明數額。因此，並無任
　  由被告乙○○自行扣除的餘地；況且，依被告乙○○的供述
    ，則被告乙○○扣下來的款額高達37萬5千元至47萬5千元，
    高於證人鄭金明的佣金5倍以上，顯然有違常理。
    被告乙○○曾經轉交此筆款項給被告辛○○的供詞，不可採
    信，且為被告辛○○否認。
六、綜上，事證明確，被告所辯均不可採信，犯行均可認定。
參、逾越權限，而以本人名義作成文書，就逾越部分，既無製作
    權，自屬偽造文書，最高法院74年台上字第1091號判決參照
    。
　　被告辛○○、乙○○所為，均觸犯刑法第216條、第210條行
 　 使偽造私文書罪及第214條使公務員登載不實罪。
    起訴書已載明被告乙○○、辛○○未經同意，向地政機關辦
    理604、605地號土地所有權移轉登記及林麗華的抵押權設立
    登記。因此被告等行使偽造私文書及明知為不實事項使公務
    員登載於所掌公文書的犯罪事實，既經起訴書論敘，本院自
    得已起訴而漏列此部犯罪法條的事實，加以審理。
    被告乙○○、辛○○及壬○○間，互有犯意聯絡及行為分擔
　　，依刑法第2條第1項比較新舊法，適用修正後的刑法第28條
　  關於共同正犯的規定，並無對被告較不利的情形，應依修正
    後刑法第28條規定，認定被告等均為共同正犯。
　　被告等利用不知情的己○○委由丙○○持向地政機關聲請登
  　記，為間接正犯。
    被告等偽造土地買賣所有權移轉契約書及土地登記聲請書，
　　屬於接續的行為，實質上一罪。
　　被告等盜用戊○○的印章，是偽造土地買賣所有權移轉契約
　  書、土地登記聲請書的階段行為；偽造私文書後並持以行使
    ，偽造私文書的低度行為為行使的高度行為吸收，均不另論
　　罪。
　　所犯行使偽造私文書罪及使公務員登載不實罪間，因具有方
　　法結果的牽連犯關係，應依刑法第2條第1項前段，適用刑法
　  第55條規定，從一重罪，論以行使偽造私文書罪。
　　被告乙○○曾經事實欄記載的徒刑執行完畢，有本院被告前
　　案紀錄表可證，於五年內故意再犯有期徒刑以上的本罪，依
  　刑法第2條第1項比較新舊法，適用修正後的刑法第47條第1
    項關於累犯的規定，並無對被告較不利的情形，應依修正後
    刑法第47條第1項規定，論以累犯，並依法加重刑罰。
肆、原審論處被告2人罪刑，固然有理；被告等上訴否認犯罪，
    不可採信；但原判決認定設定抵押權予壬○○部分也是逾越
    授權，與事實不符，且未載明塗銷壬○○抵押權設定的經過
    。因此，予以撤銷改判。
    審酌被告乙○○、辛○○的素行、犯罪動機、目的、手段、
    所生危害、迄未賠償告訴人的損害、並無證據足以證明被告
    辛○○已獲取利得、被告乙○○所獲得的利益及被告的犯後
    態度等一切情狀，認宜分別量處如主文所示刑罰，並均依法
    減刑及比較新舊法，宣告被告辛○○的易刑標準。被告辛○○、乙○○盜用告訴人戊○○印章偽造的上述私文書，已分
    別持向前述機關行使，非屬於被告等所有，且文書上戊○○
    的印文均為真正，屬於盜蓋而非偽造。不予宣告沒收。
伍、公訴意旨另以，被告乙○○、辛○○及壬○○獲知告訴人戊○○所有，坐落新屋鄉○○○段崁頭厝小段842、843地號2
    筆土地，向平鎮市農會設定抵押貸款新台幣400萬元，無力
    清償遭農會查封拍賣，認有機可乘，竟共同意圖為自己不法
    所有，推由被告乙○○、辛○○，於83年9月間，在中壢市
　　○○街48號，向告訴人戊○○之子張雙全詐稱渠等與銀行經
　  理熟識，僅須交付告訴人戊○○所有前述小段604、605地號
    2筆土地所有權狀及身分證影本、印鑑證明等，即可代向銀
    行先取得400萬元，暫停農會的查封拍賣，並以該土地向銀
　　行貸款3500萬元。致使告訴人張雙全陷於錯誤，而交付604
　  、605地號土地所有權狀及告訴人戊○○身分證影本、印鑑
    證明。之後告訴人戊○○的土地仍被平鎮農會拍賣，才知受
    騙。因認被告均另涉犯刑法第339條第1項詐欺取財罪嫌等語
    。
    被告辛○○、乙○○均堅決否認詐欺犯行，並為如上辯解。
    經查：
　　詐欺罪的成立，必須被害人因行為人施用詐術而陷於錯誤，
　  而為財物的交付或使行為人因而得財產上不法利益。若行為
    人於行為之初，非以欺罔的行為，則與詐欺罪無關。所謂以
    詐術使人交付財物，必須被詐欺人因其詐術而陷於錯誤，若
    其所用的方法，不能認為是詐術，也不致使人陷於錯誤，即
　　不構成詐欺罪。最高法院46年台上字第260號判例參照。
　  被告辛○○因庚○○之前借錢未清償，又於83年9月初，再
    向被告辛○○借款，唯恐債權無從確保，而向庚○○表示須
    提供不動產設定抵押權，才願意再貸借。庚○○於取得其公
    公戊○○及其夫張雙全同意，而交付相關文件予被告辛○○
    ，同意設定土地抵押權予辛○○或指定人即壬○○等情，已
    如前述。
    足證告訴人戊○○所有前述604、605地號土地設定抵押權予
    被告辛○○指定的壬○○一情，被告並未施用詐術或有使人
    陷於錯誤的行為。
    此外，查無其他積極證據足以證明被告此部分行為涉有詐欺
　　犯行，自屬不能證明。公訴人認為此與前述論罪科刑部分，
　  有裁判上一罪關係，故不另為無罪諭知。
陸、適用法律
一、刑事訴訟法第369條第1項前段、第364條、第299條第1項前
    段。
二、刑法第2條第1項、第28條、第216條、第210條、第214條、
    第47條第1項；修正前第55條、第41條第1項前段。
三、罰金罰鍰提高標準條例第1條前段、修正前第2條。
四、中華民國96年罪犯減刑條例第2條第1項第3款、第7條。
五、現行法規所定貨幣單位折算新台幣條例第2條。
中    華    民    國    96    年    9     月    12    日
               　 刑事第六庭  審判長法  官  林堭儀
                                    法  官  陳玉雲
                                    法  官  郭豫珍
以上正本證明與原本無異。
如不服本判決，應於收受送達後十日內向本院提出上訴書狀，其
未敘述上訴之理由者並得於提起上訴後十日內向本院補提理由書
（均須按他造當事人之人數附繕本）。
                                    書記官  胡勤義
中　　華　　民　　國　　96　　年　　9 　　月　　12　　日
附錄：本案論罪科刑法條全文
中華民國刑法第210條
（偽造變造私文書罪）
偽造、變造私文書，足以生損害於公眾或他人者，處 5 年以下有
期徒刑。
中華民國刑法第214條
（使公務員登載不實罪）
明知為不實之事項，而使公務員登載於職務上所掌之公文書，足
以生損害於公眾或他人者，處3年以下有期徒刑、拘役或5百元以
下罰金。
中華民國刑法第216條
（行使偽造變造或登載不實之文書罪）
行使第 210 條至第 215 條之文書者，依偽造、變造文書或登載
不實事項或使登載不實事項之規定處斷。
